【裁判字號】    89,判,3557
【裁判日期】    891214
【裁判案由】    綜合所得稅
【裁判全文】
最  高  行  政  法  院  判  決                  八十九年度判字第三五五七號
    再 審 原告  甲○○
    再 審 被告  財政部高雄市國稅局
    代  表  人  鄭宗典
右當事人間因綜合所得稅事件，再審原告對本院中華民國八十八年五月十四日八十八
年度判字第一九四一號判決提起再審之訴。本院判決如左：
    主  文
再審之訴駁回。
再審訴訟費用由再審原告負擔。
    事  實
緣再審原告民國八十二年度綜合所得稅結算申報，再審被告以其漏報取自國防部中山
科學研究院（下簡稱中科院）之薪資所得計新台幣（下同）三七七、八五六元，乃核
定補徵稅額四八、三九二元。再審原告不服，就取自中科院薪資所得三七七、八五六
元部分，申請復查，未准變更，提起訴願、再訴願，遞遭決定駁回，遂提起行政訴訟
，經本院八十八年度判字第一九四一號判決（以下簡稱原判決）駁回其訴。再審原告
不服，主張原判決有修正前行政訴訟第二十八條第一項第一款之再審事由，提起再審
之訴。茲摘兩造訴辯意旨如次：
再審原告起訴意旨略謂︰一、財政部稅制委員會於七十九年、八十三年、八十七年所
編印各版新舊所得稅彙編中，分別以七十九年十月十八日台財稅第七九○七一四三三
四號函、八十三年八月三十一日台財稅第八三一六○七六六一號函、八十七年九月二
十一日台財稅第八七一九六五三六六號函再三的向人民宣示，凡未編入該年度版之「
本部及各權責機關所對外發佈舊函示，非經其重行核定，一律不再援引適用」，經遍
查其七十九年、八十三年、八十七年版之所得稅法令彙編中，皆未列入財政部六十八
台財稅三八五○一號函、行政院台八十四財三七○○七號函，依上開各年度版所得稅
法令彙編首揭各函示之意旨，應為無效之函示，必經各權責機關重新核定後，始重新
生效，是以財政部及行政院如欲起課中山科學研究院非軍職員工品位加給或技術津貼
之稅賦，必須立刻重新函示，方能起課，否則即違反「禁反言－政府機關言出必行，
不能反悔」之原則，而國家社會將在政府朝令夕改之狀況下，抗爭不斷，陷入混亂不
安之局面。二、本案爭議之要點之一為財政部及其所屬各區國稅局身為行政主管機關
，雖得本於職權依據所得稅法責成行政釋示聲明應稅之主張，但自民國六十八年稽徵
機關函示徵免原則以來至民國八十四年十一月十七日確定應稅期間，中科院依徵免則
認定免稅，並多次向桃園稅捐稽徵處及財政部北區國稅局據實說明，而主管機關除以
右述七十九、八十三、八十七年所得稅法令彙編之函示，及不作為之默示同意此部分
免稅，導致長期以來中科院員工信賴此等主張，認為財政主管機關以上開函示及不作
為之默示，乃基於行政一體原則，授權國防部及中科院或其他公務機關之相互認定並
合於行政行為明確性原則下，在實質上已存在信賴之法律效力，因而作成生涯規劃，
處置財產（復無扣繳憑單），故應有行政法上「信賴保護」原則之適用，依據本院七
十六年判字第四七四號判決文示以「．．．不管行政機關之決定是否合法，除了重大
且明顯之瑕疵或其違法係可歸責於納稅義務人外，行政機關之行為一經表露於外，人
民通常會對所造成的法律狀態之存續寄以信賴，並以之作為依據，此種依據信賴，應
受保護」，及一般法學原理亦皆言「信賴保護原則」，係指人民信賴政府機關之決定
，就其生活關係已有適當之安排，政府機關應給予保護或給予合理補償而言。是以財
稅機關在七十九、八十三年版所得稅法令彙編中以首揭各函示之意旨及長期不作為之
默示，所造成之財政部六十八台財稅三八五○一號函無效的法律效力，應使中科院非
軍職員工在八十四年十一月十七日行政院台八十四財三七○○七號發佈前享有「信賴
保護」的利益，此為財稅機關所必須允諾的法律保護結果，實無關事業主（國防部或
中山科學研究院）承諾或應由事業主負擔之稅賦，因此往前補課中科院非軍職員工五
年稅之處分顯然違法，理應辨明。三、再按所得稅法第九十四條第一項：「扣繳義務
人於扣繳稅款時，應隨時通知納稅義務人，並依本法第九十二條之規定，填具扣繳憑
單發給納稅義務人，如原扣稅額與稽徵機關核定稅額不符時，扣繳義務人於繳納稅款
後，應將溢扣之款退還納稅義務人；不足之數由扣繳義務人補繳，但扣繳義務人得向
納稅義務人追償之。」明白規定扣繳義務人即中科院院長及主辦會計，有先行代納稅
義務人繳納之義務。固然同法第八十九條第二項有「扣繳義務人未履行扣繳義務責任
，而有行蹤不明或其他情事，致無從追究者，稽徵機關得逕向納稅義務人徵收之」的
述。卻完全不適用於中科院非軍職員工五年補課稅案中，其理至明，因為中山科學
院究為國家機關，扣繳義務人承命行事，不敢稍有僭越，復有國防部、行政院等上級
機關可資追究，非無從也。更何況稅捐稽徵法第四十八條之三（修正條文）復有「納
稅義務人違反本法規定，適用裁處時之法律。但裁處前之法律有利於納稅義務人者，
適用最有利於納稅義務人之法律。」（從新從輕之原則）及中央法規標準法第十八條
「．．．但舊法規有利於當事人而新法規未廢除或禁止所聲請事項，適用舊法規。」
（從優原則）之立法旨意，皆明白律定認事用法之原則，必須優先考慮對人民（納稅
義務人）最有利之部分後，仍然無法免除其責時，方得對人民（納稅義務人）處分，
此為先進民主國家所普遍遵行的原則（且所得稅法第九十四條第一項為現行有效之法
律。）所以財政部及其所屬各區國稅局，直接向中科院非軍職員工追課五年稅之處分
，顯然有違所得稅法第九十四條第一項法定之程序正義。四、又財政部民國六十八年
台財稅三八五○一號徵免原則及行政院台八十四財三七○○七號補充規定，明顯變更
人民之權利、義務者，有牴觸中央法規標準法第五條、第六條之意旨，復未遵第七條
．．．並即送立法院之規定，亦明顯有違程序上之正義。五、就稅法而言，稅捐稽徵
法為規範所有稅法（關稅、礦稅除外）之稽徵程序，相對於所得稅法單就個人綜合所
得稅及營利事業所得稅所為單純規範而言，則稅捐稽徵法為稅法之普通法，所得稅法
為所得稅之特別法，無可置疑。所以就中央法規標準法第十六條「法規對其他法規所
規定之同一事項而為特別之規定者，應優先適用之，其他法規修正後，仍應優先適用
。」特別法優於普通法原則，顯然稅捐稽徵法第二十一條第一項第一款、第三款之規
定，目標顯然應為中山科學研究院，及其上級機關國防部、行政院，請求撤銷原判決
等語。
再審被告答辯意旨略謂：再審原告主張財政部稅制委員會於七十九、八十三、八十七
年度所編印各版新舊所得稅法令彙編中，分別以七九台財稅第七九○七一四三三四號
函、八三台財稅第八三一六○七六六一號函、八七台財稅第八七一九六五三六六號函
釋示，凡未編入該年度版之以前發布之所得稅釋示函令，非經重行核定，一律不再援
引適用，而財政部六十八台財稅三八五○一號函、行政院台八十四財三七○○七號函
皆未列入上開彙編中，應為無效之函釋云云；查上開所得稅法令彙編所列之釋示函令
包括歷年所得稅有關事項之釋示而足以援為依據者，每於重編時經研審而有不予編列
者，包括因稅法之修正或變更已不再適用者、對於同類案件先後多次釋示顯有重複者
、法有明文毋庸再為釋示者等等情形，上述兩函釋不再列入上開所得稅法令彙編中，
係屬對於同類案件先後多次釋示顯有重複者、法有明文毋庸再為釋示者（按有關本案
「科技品位加給」或「技術津貼」等津貼有財政部七十三年台財稅第五五二三九號函
釋及七十四年台財稅第一五五九○號函釋可作通則適用），並非因稅法之修正或變更
已不再適用者，再審原告顯然誤解上開所得稅法令彙編編列之修訂原則，所訴並不足
採。況鈞院判決系爭所得為應稅所得，主要係依據所得稅法第四條第一項第八款及第
十四條第一項第三類之規定，故再審原告所指上述財政部及行政院函釋是否納入所得
稅法令彙編及得否援用，並不影響原判決。又再審原告於本訴狀仍同於復查、訴願、
再訴願及行政訴訟法時一再執意主張基於信賴保護及不溯既往原則，不應補課五年稅
等語，上開主張業經鈞院八十八年度判字第一九四一號判決書詳予論駁在案。再審原
告訴稱財政部及其所屬各區國稅局直接向中科院非軍職員工追課五年稅之處分，顯然
有違所得稅法第九十四條第一項法定之程序正義云云，按所得稅法第九十四條第一項
規定為有扣繳稅款之退補，其立法理由為明定扣繳不符時，由扣繳義務人退還或代為
補繳，並向納稅義務人追償；該法條主要係規範扣繳義務人應依法扣繳之作為，而本
案系爭所得之補課及稅款之補徵則立據於再審原告所領「科技品位加給」或「技術津
貼」自始即屬薪資所得，應依法合併申報繳稅，是本局之補徵作為並未違反所得稅法
第九十四條第一項規定。再審原告另訴稱依稅捐稽徵法第二十一條第一項第一款、第
三款之規定，課稅目標應為中科院及其上級機關國防部、行政院等，按稅捐稽徵法第
二十一條規定者為稽徵機關課徵納稅義務人稅捐之核課期間，並未述及稅捐核課對象
之歸屬，再審原告提起本項之訴應係對該法規之誤解。綜上，再審原告所訴各點皆非
屬首揭行政訴訟法第二十八條第一項第一款規定適用法規顯有錯誤之情形，是應無提
起再審之理由，請予駁回。
    理  由
按修正前行政訴訟法第二十八條第一款（即修正後之第二百七十三條第一項第一款）
所謂適用法規顯有錯誤，係指原判決所適用之法規與該案應適用之法規相違背，或與
解釋、判例有所牴觸者而言，至於事實之認定或法律上見解之歧異，難謂為適用法規
顯有錯誤。本件再審原告八十二年度綜合所得稅結算申報，再審被告以其漏報取自中
科院之薪資所得三七七、八五六元，乃核定補徵稅額四八、三九二元，再審原告不服
，循序提起行政訴訟，為原判決駁回後，復以原判決有修正前行政訴訟法第二十八條
第一款之再審事由，提起再審之訴，略謂：財政部六十八年台財稅三八五○一號函及
行政院台八十四財三七○○七號函，未編入財政部稅制委員會編印之所得稅彙編，應
屬無效之函示，不得適用。自六十八年稽徵機關函示徵免原則以來，中科院依徵免原
則認定免稅，主管機關之默示此部分免稅，應有信賴保護原則之適用。且扣繳義務人
未履行扣繳義務，依所得稅法第九十四條第一項之規定，應由扣繳義務人補繳，被告
直接向原告追繳，有違上開規定。又所得稅法係所得稅之特別法，應優先於稅捐稽徵
法而適用等語。惟查憲法第一百六十五條係規定教育科學藝術工作者生活之保障，與
憲法第十九條規定人民有依法律納稅之義務，兩者併行不悖。前者要求政府依國民經
濟進展之情形，隨時提高教育科學藝術工作者之待遇；但並不因此免除該類人員依法
納稅之義務。因此，除非法律明定得免納稅義務者外，稅捐單位對之課徵各類稅款，
無違憲法第十九條、第一百七十一條及中央法規標準法第十一條之規定。從而，中科
院不論依何法源設立，其所屬人員是否具有視同軍人之身分，除非法律明定免徵綜合
所得稅外，自不得解免其納稅之義務。又行政法上所謂信賴保護原則，係指人民因相
信既存之法秩序，而安排其生活或處置其財產，則不能因嗣後法規之制定或修正，而
使其遭受不能預見之損害，用以保護人民之既得權益。本原則之適用，係在禁止新制
定或修正法規有溯及既往之效力。而所謂平等原則，係指相同之事件應為相同之處理
，不同之事件則應為不同之處理，除有合理正當之事由外，否則不得為差別待遇。本
件中科院之預算雖分別依計畫編列人事費支應其員工之各項給與，但實際上領受「品
位加給」或「技術津貼」之非軍職人員，無論配屬之單位參與不同計畫，均依該院所
訂「科技人員品位加給支給標準表」、「技術員薪給標準表」之等級，每月按級定額
領取科技品位加給或技術津貼。且該院與其聘僱人員之約定事項亦載明所指薪給，除
實物代金及眷補費外，包括全部給與，其非軍職人員所領受之科技品位加給或技術津
貼，核屬因提供勞務所取得之報酬，應無行為時所得稅法第四條第八款免納所得稅規
定之適用。況財政部臺灣省北區國稅局於八十二年間派員前往該中科院瞭解結果，其
支付非軍職人員之科技品位加給及技術津貼確係按月給付方式，復經中科院八十一年
十一月三日（八一）訓誠字第一六八七三號函致再審被告，說明該院各類薪資扣繳所
得稅狀況：「以該院於年度開始即訂有各項研究計畫，並按照研究計畫逐月實施。各
項研究計畫除一般經費外，為獎勵科技人員竭盡心智參與研發工作，另編列研發人員
研究補助費及技術津貼。為便利作業，研發人員研究補助費係採按月發放方式，再經
由成本歸戶手續，回歸計畫預算內（研究補助費採個案給付，必將增加人力及作業之
負擔，不符經濟效益）」等語。足見中科院給付非軍職員工之品位加給及技術津貼之
所得，屬經常性研究補助費給與，且依職級按月定額支給，為提供勞務所取得之報酬
，依首揭規定，核非免稅之薪資所得，再審被告依法發單補徵稅款，並未逾稅捐稽徵
法第二十一條所定核課期間，於法並無不合，且尚不違背法律不溯既往原則。而所得
稅法之有關規定一直未變更，僅補充解釋該稅法之行政院及財政部之函釋變更，未及
於法規之制定或修正，則上開函釋之變更應追溯至所得稅法頒布時生效適用，且無行
政法信賴保護原則之適用。而中小學教師課後輔導等所得，與本件所得，性質上並非
相同之事件，本件再審被告對再審原告課稅之處分，亦無違平等原則。另納稅義務人
如有所得稅法第十四條第一項各類之所得，即應依同法第七十一條規定申報納稅，而
所得稅法第九十五條之規定，僅係為加強課稅資料之正確性，授予稽徵機關調查及督
促扣繳義務人對於扣繳報告之確實，是尚不因稽徵機關未為調查或督促扣繳義務人，
即認納稅義務人就其取得之所得不負申報納稅之義務。原判決駁回審原告於前訴訟程
序之訴，核其所適用之法規與應適用之法規並無違背，亦與解釋判例未有牴觸，自無
適用法規顯有錯誤之情形。至於再審原告於再審之訴主張再審被告未依所得稅法第九
十四條第一項之規定，由扣繳義務人補繳，係屬違法等理由，為原判決所不及審酌，
亦難據此認原判決為違法。綜上所述，尚難認原判決有再審原告所指之再審事由，再
審之訴為無理由，本件事證已明，應予駁回。又再審原告聲請行言詞辯論及命中科院
參加訴訟，核無必要，併予明。
據上論結，本件再審之訴為無理由，爰依行政訴訟法施行法第二條、行政訴訟法第二
百七十八條第二項、第二百八十一條、第九十八條第三項前段，判決如主文。
中    華    民    國     八十九      年     十二     月      十四       日
                    最 高 行 政 法 院  第 三 庭
                                審 判 長 法  官      曾  隆  興
                                         法  官      吳  錦  龍
                                         法  官      徐  樹  海
                                         法  官      姜  仁  脩
                                         法  官      林  家  惠
右  正  本  證  明  與  原  本  無  異
                                         法院書記官  陳  盛  信
中    華    民    國     八十九      年     十二     月      十四       日


司法院資訊處製作；財團法人民間司法改革基金會備份。
